臺灣宜蘭地方法院民事判決　　　　　　　 93年度訴字第159號
原　　　告　丁○○
兼訴訟代理人乙○○
被　　　告　己○○
訴訟代理人　曾威龍律師
上列當事人間租佃爭議事件，業於民國94年1 月25日言詞辯論終
結，本院判決如下：
    主      文
確認兩造間就坐落宜蘭縣五結鄉○○段九八四地號及五結鄉○○
段一０八二之一地號等兩筆土地之耕地租賃關係不存在。
訴訟費用由被告負擔。
    事實及理由
一、原告起訴主張之意旨：
  (一)訴外人馮茂松、馮正樞及原告丁○○等三人於民國86年01月
    01日起即與被告就宜蘭縣五結鄉○○段984 地號及同地段
    1082-1地號等二筆耕地，訂立耕地三七五租約。嗣馮茂松、
    馮正樞死亡，分別由原告乙○○、丙○○繼承，丙○○並於
    93年04月間將其應有部分移轉予原告乙○○，故該二筆耕地
    現由原告乙○○、丁○○所共有。然被告就二筆耕地已有不
    自任耕作之情事，而使兩造間之耕地租約歸於無效，惟經原
    告依法向五結鄉公所及宜蘭縣政府聲請調解、調處均無果，
    為此爰提起本件訴訟。
  (二)被告已將部分耕地變更為私人巷道：被告至遲於69、70年左
    右，即將部分耕地變更為私人巷道，供被告家後門通往大馬
    路，且該巷道經被告拓寬至200 公分暨鋪設平坦水泥，並私
    設木板柵欄，嗣經原告抗議，該私人巷道乃由平坦水泥地變
    更為修補水泥面，最後變成小石子路面，寬度亦縮減為90公
    分。至於系爭耕地上雖於台灣光復初期即有防空洞，然該防
    空洞並無出入小徑與樹木，通往防空洞亦無須小徑，否則被
    告何需設置木柵門，故被告稱該私設巷道係通往防空洞之用
    ，並非實在。另參以系爭984 地號耕地及被告所有之1339、
    1336-1、1337地號等耕地，均無道路供出入，故被告稱該道
    路亦係供耕耘機進出使用，並非可採。
  (三)被告於烘焙稻穀機械化後，並未將曬穀場回復為耕地使用：
    被告於系爭耕地對面亦有自己所有之農地，如其確有曬穀需
    要，為何曬穀場不設於自有地，卻設於承租地。況自83年起
    ，因採機械烘焙且成本低廉，五結鄉農民已不再使用曬穀場
    ，故其鋪設之水泥地曬穀場已無曬穀功能，自應回復原狀以
    利農耕使用。然原告未將曬穀場回復為耕地，卻在其上搭建
    鐵皮雨棚架、曬衣架、籃球架、花樹等，作為庭院使用，其
    面積達系爭1082-1地號耕地8 ﹪，故原告乃於85年2 月16日
    以存證信函通知被告應於一個月內回復耕地使用，被告遲至
    85年5 月10日方表示已經拆除，惟迄於調解、調處時，經原
    告拍攝照片，被告實際上仍未完全將曬穀場回復為耕地，而
    係種植蔬菜，直至92年7 月27日才將該水泥地剷除，確實已
    違反耕地三七五減租條例第16條之規定。被告雖辯稱其仍使
    用該水泥地做為育秧使用，然育秧不可能在水泥地上為之，
    且專人育秧、播種，成本低廉，根本無須自為育秧。
  (四)被告已將部分耕地供他人擺放檳榔攤：被告雖辯稱該檳榔攤
    係道路之承包商因工程需要，而將原本設置在馬路旁之檳榔
    攤短暫往內移等語，惟依原告所攝之照片可明顯看出該檳榔
    攤於水溝工程前迄至稻穀將近收割程度，均擺放在系爭耕地
    上，並非短時間置於原告土地，且該檳榔攤有在營業，鋼筋
    骨架良好，非隨意放置。另將土地之界釘位置與檳榔攤擺放
    之照片比對後，可看出該檳榔攤確已占用系爭土地。原告曾
    於92年5 月5 日以存證信函通知被告違法使用檳榔攤營業，
    被告當時即三度到原告家中致意，並坦承檳榔攤占用系爭土
    地，迄至92年7 月27日才撤離檳榔攤，然現又否認稱該檳榔
    攤係置於水利地上，無占用原告土地，自不可採。被告確實
    已違反耕地三七五減租條例第16條之規定，而有租約無效之
    情形。
  (五)原告並無違反誠實信用原則之舉：原告於催告被告應將系爭
    耕地回復耕地使用後，向原告所收取之款項係被告使用系爭
    耕地之相當租金之不當得利，非屬租金。且三七五減租條例
    無非意在保護佃農，然法律亦應以誠信原則及雙方利益為衡
    量依據，故如過度保護承租人，造成承租人有恃無恐，雙方
    糾紛層出不窮，反礙社會和諧。今被告確實已違反耕地三七
    五減租條例第16條之規定而致使租約無效，且該租約無效，
    無需經出租人告知即當然無效，故被告稱僅有原告乙○○一
    人所為之催告不生合法效力，於法無據。
  (六)為此爰依耕地三七五減租條例第16條之規定，訴請聲明：請
    求確認原告與被告間就宜蘭縣五結鄉○○段984 地號及同地
    段1082-1地號等耕地之租賃關係不存在。
二、被告答辯之意旨：
  (一)本件被告固承租系爭坐落五結鄉○○段 984及1082-1地號二
    筆土地耕作長達數十年，惟並無原告主張之情事。系爭1082
    -1地號土地上，自日據時代、台灣光復間即存有圓錐型防空
    洞之建物，其旁留有樹木一棵及一小條出入徑道。縱被告曾
    依原跡舖設水泥路面，便利農業機具進出，惟原告反對，被
    告即回復小石子路面，亦為無奈。至於柵門防閑，與該小徑
    自始存在無涉。
  (二)又於69年間，原告等人將系爭土地旁其所有同地段1083地號
    建地出售予被告兄弟簡阿泉建屋使用，致使系爭兩筆土地無
    法曬穀、育秧等農業使用，縱被告曾使用系爭1082 -1 地號
    土地一部分，作為系爭二筆土地曬穀、停放農業機具、培育
    秧種便利耕作之農業使用，僅占系爭二筆土地總面積約百分
    之5 左右，不違反農耕使用之目的。另依證人庚○○、戊○○之證詞亦可證明該水泥地係作曬穀或育秧使用。且五結鄉
    農會83年間雖開始推廣烘焙乾燥稻穀，然僅一個月，農民仍
    自行曬穀居多，84年間雖擴增乾燥容量60噸仍未盡全量，迄
    86年再擴增乾燥容量120 公噸，始上軌道。是以被告依原告
    85年間來函拆除水泥地前，仍有使用水泥地作堆放收割稻穀
    、曝曬及置放農具機具使用無誤。
  (三)再者，訴外人辛○○原在宜蘭縣五結鄉○○路48-5地號旁水
    利溝前之路邊擺設檳榔攤，惟92年間因道路拓寬工程完工，
    承包商為能順利完成工程驗收，自行將檳榔攤內移些許，並
    未經被告同意，嗣經被告要求訴外人辛○○旋將檳榔攤拆除
    。且兩造就檳榔攤擺放之位置認知上，亦有差異，被告直覺
    訴外人辛○○之檳榔攤係設在同地段89地號水利地之上，並
    無妨害耕作之情，另檳榔攤後面用藍白帆布覆蓋部份係被告
    置放農業機具地方，非辛○○所放置。且原告自承伊住處距
    系爭土地不遠，自熟悉系爭土地之情狀，數年來，證人辛○○原在48-5地號旁水利溝前之路邊擺設檳榔攤，並無占用系
    爭土地，原告知之甚詳，否則原告早已抗議。
  (四)本件系爭二筆毗連土地，其中1082-1地號土地其上原存有防
    空洞及小徑等情，原告知之甚詳，而85年以前，被告曾使用
    上開系爭1082-1地號土地一部分，作為曬穀、停放農業機具
    、培育秧種之農業使用，原告亦知之甚詳，嗣曬穀場不作上
    開農業使用回復農作使用，原告仍持續多年向被告繼續收取
    租金，而無異議；雖原告辯稱：並非向被告收取租金，係不
    當得利云云，惟原告並未表示雙方間契約不存在，迄92年向
    五結鄉公所聲請調解才稱要終止租約云云，其間長達8 年收
    取租金，足以引起被告之正當信任，依據最高法院72年度台
    上字第2673號判決，可認兩造間之租約繼續有效，原告並無
    收回系爭土地之意思，迄八年後原告為訴訟請求，顯無權利
    可言。
  (五)從而原告之訴，顯無理由，為此求為：駁回原告之訴。
三、兩造不爭執之事實：
  (一)宜蘭縣五結鄉○○段 984地號及同地段1082-1地號等二筆耕
    地原為訴外人馮茂松、馮正樞及原告丁○○等三人所共有，
    應有部分各為三分之一，三人並於68年1 月1 日起與被告就
    上開二筆耕地訂立耕地三七五租約。嗣馮茂松、馮正樞死亡
    ，分別由原告乙○○、丙○○繼承，丙○○並再於92年11月
    10 日 將其應有部分三分之一移轉予原告乙○○，故該二筆
    耕地現由原告乙○○、丁○○所共有，應有部分各為三分之
    二、三分之一。此有台灣省宜蘭縣私有耕地租約書一份，及
    土記登記謄本、異動索引、宜蘭縣土地登記簿等件可稽（第
    8 頁、71-7 2頁、第256 至267 頁）。
  (二)本件租佃爭議事件，業經宜蘭縣五結鄉公所、宜蘭縣政府耕
    地租佃委員會依法踐行調解、調處，因調解不成立及出租人
    不服調處，而由宜蘭縣政府耕地租佃委員會移送本院，有宜
    蘭縣政府函檢送之租佃爭議案卷宗可稽，是其起訴程序核與
    耕地三七五減租條例第26條第2項相符。
四、本件之爭點與法院之判斷：
    查原告主張被告在系爭耕地上興建水泥地做曬衣及籃球場使
    用，且在耕地上闢建道路通往自家後門，又將部分土地供他
    人擺放檳榔攤之用，顯有不自任耕作情事，兩造間之租約依
    據耕地三七五減租條例之規定已歸於無效等情，已為被告所
    否認，並以前揭情詞置辯，是經本院與兩造整理後，確認本
    件應審酌之爭點為：被告是否違反耕地三七五減租條例第16
    條第1 項所定應自任耕作之情形？（見卷宗第45頁）。從而
    本院即就此項爭點判斷如下：
  (一)經查，原告主張被告於系爭二筆耕地上興建水泥地乙情，業
    據其提出照片乙幀為證（見宜蘭縣政府調解卷第3 頁），被
    告對該照片之內容亦未爭執。雖被告另抗辯該水泥地係為做
    曬穀場之用或作育秧使用，然查，五結鄉公所於83年起開始
    設置稻穀乾燥中心，並於86年左右全面機械化，農民無再用
    曬穀場曬穀之必要，此有原告提出且為被告不爭執之宜蘭縣
    五結鄉農會穀物乾燥中心成立經過及說明書在卷為憑（卷宗
    第39、41頁），另被告之鄰居即證人戊○○亦到院證稱：因
    為後來稻穀都是用烘焙的，就沒有在曬穀，水泥地沒有在曬
    穀後就放置在那邊等語（見卷第90至92頁）。再者，依據前
    開原告提出之照片，明顯可看出被告已在該水泥地上植栽、
    放置籃球架、搭建鐵皮雨棚架及停放腳踏車，該鐵皮雨遮並
    與被告位於鄰地土地上之住家相附連，故被告確實曾將該水
    泥地作與耕作無關之使用。又原告乙○○於85年2 月26日以
    羅東7 支000000 -0 郵局第10號存證信函記載：「台端擅自
    變更田地為庭院、通道、菜園，致使耕地不能耕作，得負賠
    償責任。台端應於30天內回復耕地使用，否則依法處理。」
    ，然被告85年5 月10則以羅東七支郵局第20號存證信函向原
    告乙○○表示：「…另台端要求30日內回復耕地使用，承租
    人已於85年3 月24日，將地上搭建之木造農機房及庭院，依
    限完全拆除回復耕地使用，台端儘速前來勘驗，並請辦理三
    七五租約變更登記」等語，有存證信函二份足參（見卷宗第
    34、35頁），顯見該水泥地應無在供作曬穀或育秧使用，被
    告方能於原告催告之際立即表示拆除，且在存證信函中未曾
    提及該水泥地有供作曬穀及育秧之需要。至於證人庚○○雖
    到庭陳稱在83年至85年間仍有在該水泥地上育秧及曬穀（參
    卷第90頁），惟證人庚○○為被告之子，兩者具親誼關係，
    其證言之正確性自屬堪疑，且其所述之事實亦無礙被告確實
    曾將該水泥地另作前述放置籃球架、搭建雨棚、放置物品等
    之非耕作使用。從而原告主張被告在系爭土地上搭建水泥地
    ，然於無曬穀必要後，未立即回復仍作庭院使用，已有不自
    任耕作之情形，非屬無據。
  (二)次查，原告主張被告於系爭耕地與其住家相鄰之處，建築道
    路，供作被告住家後門通往馬路之出路，且其曾將道路擴建
    並鋪設水泥，嗣經原告提出異議後才又回復為碎石子路等情
    ，亦已提出照片為證（見宜蘭縣政府調解卷第2 頁、4 頁、
    本院卷第146 、147 正反面）。另本院在93年11月29日履勘
    時，現場仍有該碎石子路道路，且除通往系爭耕地上之防空
    洞外，亦延伸至被告住家後門（該後門已無其他出入），此
    乃經本院製有勘驗筆錄及照片足佐（卷178 至180 、183 至
    187 頁）。雖被告抗辯該道路原本即已存在，係供農機具進
    出之道路等語，然查，系爭耕地上確實有此道路存在，且依
    前開附於本院卷宗第147 頁之照片顯示，該道路曾經拓寬至
    少一公尺並鋪設水泥地，其上並堆置顯非供耕作使用之模板
    及雜物，且被告對於系爭土地上原即存在系爭可通往其住家
    後方門口之道路，及該道路係供農機具進出等有利於己事實
    ，並未提出任何事證為佐，從而原告主張被告在系爭道路上
    建築道路，而有不自任耕作之情事，亦屬可信。
  (三)此外，系爭耕地上曾經訴外人辛○○擺放檳榔攤乙事，已經
    證人辛○○到庭證述：「約在九十一年十月左右，因為土地
    要拓寬，拓寬工程的承包商老闆甲○○說因為要施工方便，
    就將我的檳榔攤往後移，但到了去年（即九十二年）三、四
    月左右，原告就發存證信函說我們不能在土地上擺設檳榔攤
    ，於是在土地還沒有拓寬驗收完成前，我就自己把檳榔攤移
    走。」「大概我檳榔攤往後移七、八月之後收到原告的存證
    信函」等語綦詳（見卷宗第85至86頁）。被告雖抗辯該檳榔
    攤實際上並未占用系爭耕地云云，然經比對宜蘭縣政府調解
    卷宗第1 、2 頁中六張關於土地界址位置照片，及該卷宗第
    2 、6 頁關於檳榔攤位置之三張照片（亦即本院卷第97頁）
    ，該檳榔攤之位置應已經占用系爭耕地。且依前開三張檳榔
    攤之照片所示，檳榔攤上方搭建雨遮並附連至被告之住家，
    檳榔攤後方亦有藍白色帆布覆蓋，而此揭雨遮或帆布覆蓋處
    ，亦已明顯坐落在系爭耕地上。雖被告或證人辛○○陳稱藍
    白色帆布係被告放機具之處，然該檳榔攤上方或後方之雨遮
    、帆布，均與檳榔攤相連，另依據原告提出相同位置之其餘
    照片，其上原並無該雨遮及帆布，經原告乙○○以存證信函
    通知被告應將檳榔攤拆除時，該檳榔攤連同上方之雨遮及後
    方帆布，則一併經被告拆除或請證人辛○○拆除；復再防空
    洞旁原即有木造棚架供被告擺放農機具，此經被告於本院履
    勘現場時陳述甚詳，復有勘驗時所設照片可參（見卷宗第17
    8 至180 頁、第186 頁），故被告或證人辛○○前開陳述顯
    難可採。且該檳榔攤雖非被告所放置，且其曾向證人辛○○
    為反對之陳述，然被告卻仍任由他人放置檳榔攤長達七、八
    個月，未見其立即予以排除，故原告以此項事實主張被告有
    不自任耕作之情事，要屬正當。
  (四)基上事實，本件原告主張被告就系爭984 、1082-1地號等二
    筆耕地有不自任耕作之情事，應信為真正。
五、按耕地承租人應自任耕作，並不得將耕地轉租於他人；承租
    人違反前項規定時，原訂租約無效，得由出租人收回自行耕
    種或另行出租，耕地三七五減租條例第16條第1 、2 項規定
    甚明。所謂不自任耕作，係兼指轉租及將耕地借予他人使用
    ，或交換耕作、或承租人未將租賃物供耕作使用，而擅自變
    更用途，如建築巷道、堆置物品等，或無正當理由不自任耕
    作而言。又按承租人不自任耕作之情形，縱僅存在於承租土
    地之一部，不論其面積多寡，全部租約仍屬無效（最高法院
    46 年 台上字第57號判例意旨可資參照）。查本件被告在所
    承租耕地上興建水泥地及建築或拓寬道路，為非耕作之使用
    ，且任由他人在部分土地上擺放檳榔攤，從而揆諸前開說明
    ，兩造間之全部租約已因被告不自任耕作之情事而歸於無效
    。又耕地三七五減租條例第16條之規定係屬強制規定，且所
    謂無效，係當然無效，並不待出租人主張，故系爭耕地租約
    無效後，除兩造有另行成立租賃關係之合意外，不因承租人
    嗣後將土地回復作耕作使用，或出租人知悉被告不自任耕作
    之行為且猶繼續收租，而使已無效之租約恢復其效力。至被
    告於86年2 月12日及92年71月7 日向五結鄉公所申請續訂租
    約，固經該所准許，然此係依被告單方之聲請，且係在耕地
    租約於被告興建水泥地或建築土地或供他人擺放檳榔攤作非
    耕作使用之後所為，被告既未證明兩造間復行合意成立新的
    耕地租賃關係，則五結鄉公所准予續訂租約登記之行為，亦
    無礙系爭耕地租約已經消滅之事實，而使原已無效之耕地租
    約又回復存在。從而原告主張兩造間之耕地租約已因被告未
    自任耕作而無效，堪以認定。
六、綜上所述，本件被告既有耕地三七五減租條例第16條第1 項
    所謂「不自任耕作」之情形，則依據該條第2 項之規定，該
    租約即為當然無效，並不因原告繼續收取租金或被告在嗣後
    將該土地回復作耕地使用，即可變更不自任耕作之事實，使
    已失效之租約再復活為有效。是原告訴請確認兩造間就坐落
    宜蘭縣五結鄉○○段984 、1082-1地號等二筆土地之耕地租
    約關係不存在，洵屬有據，應予准許。
七、裁判費負擔之依據：民事訴訟法第78條。
中　　華　　民　　國　　94　　年　　3 　　月　　 8　　日
                  臺灣宜蘭地方法院民事庭
                        法　官　  邱景芬
正本與原本無異。
如不服本判決，須於判決送達後20日內向本院提出上訴狀 (應附
繕本)。
中　　華　　民　　國　　94　　年　　3　　 月　　10　　日
                         書記官　 莊怡麗
